臺灣臺北地方法院民事判決　　　　　　 94年度簡上字第175號
上　訴　人　甲○○
訴訟代理人　丁福慶律師
複　代理人　陳智勇律師
被　上訴人　財團法人台北市私立恆安居老人養護所
法定代理人　乙○○
被　上訴人　丙○○
共　　　同
訴訟代理人　陳俊雄律師
上列當事人間請求損害賠償事件，上訴人對於中華民國九十四年
二月一日，本院新店簡易庭九十三年度店簡字第九三號第一審判
決提起上訴，本院於中華民國九十四年十一月二十四日言詞辯論
終結，判決如下：
    主  文
上訴駁回。
第二審訴訟費用由上訴人負擔。
    事實及理由
一上訴人主張：上訴人自民國九十年八月六日起，以每月新台幣
  （下同）二萬三千二百五十元之代價，委託被上訴人財團法人
  台北市私立恆安居老人養護所（下稱恆安居養護所）全日照料
  。詎恆安居養護所負責照顧上訴人之護佐即被上訴人丙○○，
  於九十一年九月八日上午九時二十分，因上訴人要去上廁所，
  丙○○將上訴人身上之束帶解開後，竟未盡照顧之責，先去放
  置自已手上物品，致上訴人起身後跌倒，受有右股骨骨折及右
  腿瘀血之傷害。是丙○○之過失行為，與上訴人所受上開傷害
  間，有相當因果關係，丙○○依民法第一百八十四條第一項前
  段規定，應對上訴人負擔損害賠償責任。而上訴人因丙○○之
  過失行為所受上開傷害，先至台北市立萬芳醫院（下稱萬芳醫
  院）急診，隨後轉至郵政總局郵政醫院住院後，再至財團法人
  長庚紀念醫院林口分院（下稱林口長庚醫院）治療，支出醫藥
  費用七萬一千二百四十六元。且上訴人因丙○○之過失行為致
  受有上開傷害，精神上至為痛苦，爰請求三十萬元之精神慰撫
  金。另丙○○為恆安居養護所之受僱人，恆安居養護所就丙○
  ○因執行職務，不法侵害上訴人之權利，依民法第一百八十八
  條規定，應與丙○○連帶負損害賠償責任。又恆安居養護所受
  上訴人委託照護上訴人之日常生活起居，處理委任事務有過失
  ，致上訴人受有上開傷害，且恆安居養護所於八十九年、九十
  二年，經台北市政府社會局評鑑為乙等，復於八十四年、八十
  七年、九十一年，經台北市政府社會局檢查後發現有公共安全
  不合格等缺失，況恆安居養護所曾有超收老人之紀錄，是恆安
  居養護所提供之服務，未具合理期待之安全性，依民法第五百
  四十四條、消費者保護法第七條規定，亦應對上訴人負賠償之
  責等情，爰依上開規定，求為命被上訴人如數連帶給付及加付
  法定遲延利息之判決（原審為上訴人敗訴之判決，並駁回上訴
  人假執行之聲請）。並聲明：(一)原判決廢棄。(二)被上訴人應連
  帶給付上訴人三十七萬一千二百四十六元，及自起訴狀繕本送
  達翌日起至清償日止，按年息百分之五計算之利息。
二被上訴人則以：
(一)上訴人雖受託於恆安居養護所，然其平時均能自行站立行走，
  且上訴人於九十一年九月八日上午九時許，表示要上廁所小便
  ，丙○○乃趨前將其輪椅上之束帶解開，解開後丙○○站立在
  輪椅左方照護，惟上訴人從輪椅站起來時，突然腳發軟向右傾
  斜，丙○○見狀立即拉緊上訴人之左手，並抱住上訴人以防止
  其跌倒，同時呼喚另一位看護人員AREVALO SUSANA　MANTOA（
  以下簡稱：蘇珊）幫忙，此時丙○○發現上訴人身體直往下滑
  ，丙○○已快撐不住，為免上訴人跌倒乃讓上訴人之身體靠在
  丙○○身上，然後順勢慢慢安穩地讓上訴人坐下來，此時蘇珊
  亦到達現場與丙○○合力將上訴人扶起，是上訴人實際上並未
  跌倒，上訴人之右骨骨折，應係其年紀大骨質疏鬆所致，丙○
  ○已盡全力照護上訴人之責，並無任何過失。況上訴人曾對丙
  ○○提起過失傷害之告訴，業經臺灣臺北地方法院檢察署（下
  稱臺北地檢署）九十二年度調偵字第七八四號為不起訴處分，
  是丙○○並無過失傷害行為，自無損害賠償之責可言，則上訴
  人依民法第一百八十八條規定，請求恆安居養護所就受僱人丙
  ○○之過失，應連帶負損害賠償責任，及依民法第五百四十四
  條規定，就履行輔助人之過失，應負損害賠償責任，均屬無據
  。
(二)恆安居養護所乃經台北市政府社會局核准合法立案之老人安養
  機構，每年須接受台北市政府社會局軟硬體設備檢查、監督及
  考評，均獲乙等以上，符合政府設立之標準，自合於社會上可
  合理期待之安全。且恆安居養護所聘用之看護人員，均具合格
  證照，例如丙○○早年服務於財團法人新店耕莘醫院護理部老
  人安養中心，經嚴格護理人員訓練領有合格證照。是恆安居養
  護所提供之服務及看護，完全符合消保法第七條之一所訂專業
  水準且符合社會之合理期待，上訴人依消費者保護法第七條規
  定，請求恆安居養護所負賠償之責，亦屬無據。
(三)聲明：上訴駁回。
三兩造不爭執之事實：
(一)上訴人自九十年八月六日起，以每月二萬三千二百五十元之代
  價，委託恆安居養護所全日照料，恆安居養護所由丙○○負責
  照顧上訴人，為兩造所不爭執。
(二)上訴人於九十一年九月八日上午九時二十分，因上訴人要去上
  廁所，丙○○將上訴人身上之束帶解開後，上訴人起身後傾倒
  ，先至萬芳醫院急診隨後轉至郵政總局郵政醫院住院，再至林
  口長庚醫院治療，經診斷上訴人受有右股骨骨折及右腿瘀血之
  傷害，為兩造所不爭執，有該病歷資料、診斷證明書在卷可稽
  。
(三)上訴人就其所受前開傷害，曾對丙○○提起過失傷害之告訴，
  業經臺北地檢署九十二年度調偵字第七八四號為不起訴處分，
  為兩造所不爭執，且有不起訴處分書在卷足憑，亦經本院調閱
  該卷宗，查閱屬實。
四兩造爭執之爭點：
  本件兩造爭執之處，即在於上訴人是否因丙○○之過失，受有
  右股骨骨折、右腿瘀血之傷害？及恆安居養護所提供之服務，
  是否符合專業水準可合理期待之安全性？
(一)有關上訴人是否因丙○○之過失，致受有前開傷害：
1.按因過失不法侵害他人之權利者，固應負損害賠償責任。但過
  失之有無，應以是否怠於善良管理人之注意為斷者，茍非怠於
  此種注意，即不得謂之有過失（最高法院十九年上字第二七四
  六號判例要旨參照）。次按所謂過失，乃應注意能注意而不注
  意即欠缺注意義務之謂。構成侵權行為之過失，係指抽象輕過
  失即欠缺善良管理人之注意義務而言。行為人已否盡善良管理
  人之注意義務，應依事件之特性，分別加以考量，因行為人之
  職業、危害之嚴重性、被害法益之輕重、防範避免危害之代價
  ，而有所不同（最高法院九十三年度台上字第八五一號裁判意
  旨參照）。再按「受任人處理委任事務，應依委任人之指示，
  並與處理自己之事務為同一之注意。其受有報酬者，應以善良
  管理人之注意為之。」、「債務人之代理人或使用人，關於債
  之履行有故意或過失時，債務人應與自己之故意或過失負同一
  責任。但當事人另有訂定者，不在此限。」民法第五百三十五
  條、第二百二十四條亦定有明文。本件恆安居養護所係受有報
  酬而受委任代為照護上訴人，並由看護人員丙○○負責照顧上
  訴人，依上開規定，恆安居養護所對於上訴人之照顧，自應盡
  善良管理人之注意義務。
2.本件上訴人主張丙○○解開其束帶後，於其起身上廁所之際，
  竟先行離開放置個人物品，導致上訴人因無人攙扶跌倒而受傷
  云云，但為丙○○所否認，自應由上訴人依民事訴訟法第二百
  七十七條關於舉證責任分配之規定，就丙○○解開其束帶後，
  於其起身上廁所之際，先行離開放置個人物品，導致上訴人因
  無人攙扶跌倒而受傷之有利於己之事實，負舉證之責任。就此
  ，上訴人係聲請訊問林策利，和以丙○○、訴外人黃秀華於前
  開偵查案件中之陳述，及萬芳醫院之病歷記載，以為證明。
3.惟查，證人林策利證稱：伊為恆安居養護所之義工，本件事故
  發生當天上午伊沒有在現場，伊僅於當天下午陪同甲○○至萬
  芳醫院就醫等語（見原審卷第三十六、三十七頁）。是依證人
  林策利上開所述，並無法證明丙○○於上訴人起身之際，有離
  開上訴人前去放置個人物品而疏於照顧上訴人之事實。至丙○
  ○於前開偵查案件九十二年十月三十一日訊問筆錄固陳稱：「
  （檢察官問：你解開他的帶子後，他為何會跌倒？）我解開時
  ，我站在陳先生的左邊，他站起來時倒向左邊，我要拉住他，
  由於我的力量不夠，所以才使陳先生跌倒，但是是慢慢倒下去
  。」此有該筆錄影本在卷足憑（見本院卷第四十五、四十六頁
  ）。惟丙○○於前開偵查案件偵查中，及本件訴訟審理中，均
  否認上訴人有跌倒之事實，並均辯稱上訴人係於束帶解開起身
  時，因腳軟而傾倒，此亦有前開偵查案件九十二年十月二十二
  日訊問筆錄影本在卷可證（見本院卷第六十八頁），自不得摭
  拾上開九十二年十月三十一日訊問筆錄中，丙○○前後不符之
  片段陳述記載，據為丙○○有承認上訴人跌倒之依據。
4.另黃秀華於前開偵查案件九十二年十月二十二日訊問筆錄固指
  稱：「林策利有跟我說當時他與丙○○及蘇珊，他當時有看見
  ，丙○○解開甲○○的束帶，然後去忙別的事，讓甲○○自己
  去上廁所。」此有該訊問筆錄影本在卷可憑（見本院卷第六十
  九頁）。惟黃秀華上開所述，與證人林策利前開所述不符，已
  不足採，且黃秀華係聽聞林策利所述，係屬傳聞，尚不足據為
  有利於上訴人之證據。又台北市立萬芳醫院之病歷資料，雖記
  載上訴人之傷勢為：「因跌倒，右大腿腫痛。」惟該病歷資料
  亦記載上開傷勢原因乃病患主訴，此有該病歷資料在卷可稽（
  見原審卷第二百一十二頁），為上訴人自己陳述其受傷之原因
  ，亦不足據為有利於上訴人之證據。況依恆安居養護所於本件
  事故發生時在場之另一位服務人員即蘇珊，於前開偵查案件證
  稱：伊當時並沒有看到甲○○受傷，直到丙○○呼叫伊前去幫
  忙才把甲○○扶起來等語，此有該訊問筆錄影本在卷足證（見
  本院卷第四十四頁），堪認丙○○於本件事故發生時確實在上
  訴人身旁，並於上訴人傾倒時隨即呼叫蘇珊前來幫忙扶起上訴
  人。此外，上訴人始終不能提出其他證據，以證明丙○○於上
  訴人起身時有先行離開放置個人物品之事實。故上訴人主張其
  係因丙○○解開其束帶，於其起身上廁所之際，先行離開放置
  個人物品，導致上訴人因無人攙扶而跌倒，致受有前開傷害云
  云，尚不足取。
5.另上訴人於本件事故發生後，曾於九十一年九月十日，至林口
  常庚醫院治療，原審就上訴人所受前開傷害之原因，曾函詢林
  口長庚醫院，林口長庚醫院回稱：「陳君係於九十一年九月十
  日，因髖骨疼痛至本院急診初診，主訴九月八日跌倒，至於如
  何跌倒病歷並無記載。患者係高齡髖骨骨折患者，並有糖尿病
  、中風舊史及心血管疾病。骨折原因與骨質疏症、老人軟組織
  、肌肉萎縮、腦部功能如平衡較差，視力退化等多項因素皆有
  關連，故老人髖骨骨折較易發生。」、「、、二、依據病歷記
  載，陳君係於九十一年九月十日因右髖疼痛至本院急診治療，
  主訴為九月八日跌倒後造成，當時診斷為右股骨轉趾間骨折。
  病患之右股骨轉趾間骨折係因高齡、心血管疾病及骨質疏鬆等
  多重因素致意外骨折，且患者曾有過腦血管中風及智能衰退之
  情形，站立及行走皆有可能突然發生右股骨轉趾骨折，惟無法
  從骨折外觀、大腿瘀傷等據以研判如何造成。三、病患之高齡
  及有右股骨轉趾間骨折即可證明有骨質疏鬆之情形，另手術之
  鋼釘及鬆弛需加上骨水泥，亦可說明病患確有骨質疏鬆。但骨
  質疏鬆並不一定就會骨折，只是增加骨折之機會，因骨折是多
  重因素導致而成。、、」此有林口長庚醫院九十三年八月十二
  日九三長庚院法字第○七二六號函、九十三年十一月五日九十
  長庚院法字第一一五一號函在卷可稽（見原審卷第一百五十七
  、二百二十三頁。）可知上訴人於發生本件事故之前，已有骨
  質疏鬆之症狀，且上訴人於本件事故發生時為七十六歲，為最
  容易發生骨折之年齡，可能於無任何外力或刺激，只因自身承
  受之負擔即會發生骨折，則上訴人確有可能於站立時發生骨折
  而傾倒。
6.又證人即恆安居養護所特約醫師李道南於原審證稱：伊曾擔任
  恆安居養護所特約醫師五、六年以上，每個月會去做一次醫療
  巡視，看病患有無醫療上或是照顧上的需要，就伊印象所及甲
  ○○平時可以自已行走，但因為伊去的時間都很短只能看到甲
  ○○走或站，旁邊有無人照顧，伊沒有印象，伊去恆安居養護
  所做醫療巡視時，因為沒有攜帶儀器，僅就家屬提供的資料做
  一些理學檢查，但骨質疏鬆並不包括在內，伊並不知道甲○○
  有骨質疏鬆症等語。另依證人即恆安居養護所特約護士黃鳳雪
  於原審證稱：伊係從事居家護理工作，每月會到恆安居養護所
  一或二次替病人更換鼻骨管或尿管，甲○○身上並沒有管路，
  而有一些脂肪瘤，平常有一段時間會讓老人家下來活動，甲○
  ○不是那種長期臥床的病人，甲○○會下來活動，甲○○屬於
  可以自已走動的，伊不知道恆安居養護所有用束腹帶束縛在輪
  椅上，亦不知道甲○○有骨質疏鬆症等語。又證人林策利於原
  審證稱：伊在恆安居養護所擔任義工，甲○○在恆安居養護所
  內活動的情形與證人黃鳳雪所述相同，甲○○很喜歡吃東西，
  會跟小姐要東西吃，也會自已走到廁所去尿尿，甲○○去上廁
  所時都會有看護人員陪著，義工也會陪同，因為有時甲○○會
  弄到褲子，看護人員就要幫甲○○處理，就伊所知，客廳有很
  多輪椅，每個人都有固定位置，坐那個椅子時，會繫上像安全
  帶一樣的保護帶是為了保護他們坐的時候的安全，那不叫束縛
  帶，平時甲○○可以自已站起來，有時甲○○想去尿尿，會自
  已想起來，工作人員會協助他起來，伊不知道甲○○有骨質疏
  鬆等語。是依證人李道南、黃鳳雪、林策利上開所述，堪認上
  訴人平時於恆安居養護所內有能力自行起來走動，且恆安居養
  護所及所屬看護人員即丙○○於本件事故發生前，均不知上訴
  人有骨質疏鬆症之症狀。
7.綜前所述，上訴人並無法證明其係因跌倒而發生右股骨骨折及
  右腿瘀血之傷害，且丙○○於上訴人傾倒時，確實隨侍在側為
  必要之照顧與攙扶，並呼叫另一位看護人員蘇珊幫忙攙扶起上
  訴人，堪認恆安居養護所之看護人員丙○○對於上訴人之照護
  ，應已盡一般善良管理人之注意義務。參以，上訴人就其所受
  前開傷害，曾對丙○○提起過失傷害之告訴，業經臺北地檢署
  九十二年度調偵字第七八四號為不起訴處分，亦如前述。故上
  訴人主張丙○○將上訴人身上之束帶解開後，竟未盡照顧之責
  ，先去放置自已手上物品，致上訴人起身後跌倒，受有右股骨
  骨折及右腿瘀血之傷害，應民法第一百八十四條第一項前段規
  定，應對上訴人負擔損害賠償責任，恆安居養護就丙○○因執
  行職務，不法侵害上訴人之權利，依民法第一百八十八條規定
  ，應與丙○○連帶負損害賠償責任，並應依民法第五百四十四
  條規定，對上訴人負賠償之責云云，均不足取。
(二)恆安居養護所提供之服務，是否符合專業水準可合理期待之安
  全性：
1.另按提供服務之企業經營者於提供服務時，應確保該服務符合
  當時專業水準可合理期待之安全性。企業經營者違反上開規定
  ，致生損害於消費者時，應負連帶賠償責任。但企業經營者能
  證明其無過失者，法院得減輕其賠償責任。企業經營者主張其
  服務於提供時，符合當時專業水準可合理期待之安全性者，就
  其主張之事實負舉證責任。消費者保護法第七條第一、三項、
  第七條之一第一項分別定有明文。末按「本法第七條第一項所
  定商品或服務符合當時科技或專業水準可合理期待之安全性，
  應就下列情事認定之：一、商品或服務之標示說明。二、商品
  或服務可期待之合理使用或接受。三、商品或服務流通進入市
  場或提供之時期。」消費者保護法施行細則第五條亦定有明文
  。
2.查依內政部、行政院衛生署會銜發布之老人福利機構設置標準
  第十一條第一項第四款規定，養護機構應置服務人員，每養護
  八位老人應置一人，負責老人日常照顧服務。本件恆安居養護
  所乃經台北市政府社會局核准立案之老人養護機構，核定床數
  十三床，此有立案證書在卷可稽（見原審卷第四十四頁），依
  上開規定，應配置有二位服務人員。而台北市政府社會局曾於
  九十一年七月三日，至恆安居養護所勘查，結果為恆安居養護
  所之主任、護士及二位服務人員均在場，此有該會勘紀錄表在
  卷足憑（見本院卷第三十六頁），堪認恆安居養護所之人員配
  置，符合上開規定。且恆安居養護所於上訴人發生本件事故即
  九十一年九月八日時，實際收託老人十三位，當場服務人員除
  有丙○○外，尚有蘇珊在場，此業經證人蘇珊證述屬實。況丙
  ○○曾自八十六年四月二十一日起至八十六年五月六日止，參
  加台北醫療區域醫療網協調委員會舉辦之長期照護機構病房服
  務人員訓練班，共一百小時，此有該結業證書在卷足憑（見原
  審卷第三十頁），係領有專業看護證照之看護人員，堪認恆安
  居養護所提供上訴人之服務，符合當時專業水準可合理期待之
  安全性。
3.另恆安居養護所曾於八十九年、九十二年，經台北市政府社會
  局評鑑為乙等，並未有服務人員之組織編制，或對於受安養人
  之照護方式與流程上有何不符合規定，而遭糾正之情形。且台
  北市政府社會局雖於八十四年、八十七年、九十一年，曾以恆
  安居養護所公共檢查不合規定為由，命恆安居養護所限期改善
  ，惟恆安居養護所上開缺失均已於規定期限內改善，此有台北
  市政府社會局九十三年三月十九日北市社四字第○九三三二八
  五五三○○號函在卷可稽（見原審卷第二十七頁）。至恆安居
  養護所於九十一年五月三十日，台北市政府社會局檢查時，有
  實際擺設十四床，收託長者十七位，其中四人為社區臨拖之情
  事，但經台北市政府社會局於九十一年七月三日會勘時，恆安
  居養護所現場擺設十三床，收託人數十三人，此有台北市政府
  社會局九十一年六月十日北市社四字第○九一三四八三二九○
  ○號函、會勘紀錄表在卷足憑（見本院卷第三十四至三十六頁
  ），足認恆安居養護所於本件事故發生前已改善上開缺失，況
  上開缺失，亦與上訴人主張之事實，無相當因果關係。則上訴
  人主張恆安居養護所於八十九年、九十二年，經台北市政府社
  會局評鑑為乙等，復於八十四年、八十七年、九十一年，經台
  北市政府社會局檢查後發現有公共安全不合格等缺失，且恆安
  居養護所曾有超收老人之紀錄，是恆安居養護所提供之服務，
  未具合理期待之安全性，依消費者保護法第七條規定，應對上
  訴人負賠償之責云云，亦不足取。
五綜上所述，上訴人主張其所受前開傷害，係因丙○○之過失行
  為所造成，且恆安居養護所處理委任事務，亦有過失責任，至
  恆安居養護所提供上訴人之服務，未符合當時專業水準可合理
  期待之安全性云云，委無可取，被上訴人抗辯，為可採。則上
  訴人依民法第一百八十四條第一項前段、第一百八十八條、第
  五百四十四條、消費者保護法第七條之規定，請求被上訴人連
  帶給付三十七萬一千二百四十六元，及自起訴狀繕本送達翌日
  起至清償日止，按年息百分之五計算之利息，為無理由，應予
  駁回。則原審為上訴人敗訴之判決，並駁回上訴人假執行之聲
  請，核無不合，上訴論旨指摘原判決不當，求予廢棄，為無理
  由，應予駁回。
六另上訴人聲請訊問恆安居養護所之董事李偉莉，以證明證人林
  策利因與李偉莉有親戚關係，證人林策利之證詞不可採，惟證
  人林策利並未親自見聞上訴人傾倒之過程，已如前述，則證人
  林策利前開證詞縱屬不可採，亦無法證明上訴人有跌倒之事實
  ，本件自無傳訊李偉莉之必要。又上訴人聲請本院函詢台北市
  政府社會局有關恆安居養護所八十四年、八十七年公共安全不
  合格之具體事由及改善狀況，但恆安居養護所於本件事故發生
  前已改善相關缺失，且與本件上訴人主張之事實，無相當因果
  關係，已如前述，則上訴人聲請函詢之上開資料，與本件訴訟
  已無關連，無函詢之必要。此外，兩造其餘主張、陳述及所提
  證據，經審酌與本院前揭判斷不生影響，毋庸再予審酌，併此
  敘明。
七據上論結：本件上訴為無理由，依民事訴訟法第四百三十六條
  之一第三項、第四百四十九條第一項、第七十八條，判決如主
  文。
中　　華　　民　　國　　94　　年　　12　　月　　15　　日
                   民事第六庭審判長法  官 吳光釗
                                   法  官 曾部倫
                                   法  官 姜悌文
以上正本係照原本作成
本判決不得上訴
中　　華　　民　　國　　94　　年　　12　　月　　16　　日
                                   書記官 蔡炎暾
